【裁判字號】    97,上易,535
【裁判日期】    980106
【裁判案由】    損害賠償
【裁判全文】
臺灣高等法院民事判決                 97年度上易字第535號
上  訴  人  乙○○
訴訟代理人  賴玉梅律師
            王嘉斌律師
上  訴  人  丙○○
共      同
訴訟代理人  周福珊律師
共      同
複 代理 人  羅明宏律師
被 上訴 人  甲○○
訴訟代理人  林國泰律師
            張秉正律師
            魏辰州律師
            張世柱律師
上  一  人
複 代理 人  陳明彥律師
上列當事人間請求損害賠償事件，上訴人對於中華民國97年5月2
3日臺灣宜蘭地方法院96年度重訴字第7號第一審判決提起上訴，
經本院於97年12月23日言詞辯論終結，玆判決如下：
    主      文
上訴駁回。
第二審訴訟費用由上訴人負擔。
    事實及理由
一、本件被上訴人於原審就備位部分係依民法第226條第1項及第
    227條債務不履行之規定，請求上訴人賠償損害，嗣於本院
    審理中，另主張依民法第231條、第233條之規定請求同一金
    額之給付，因依民法第227條規定，債權人得行使之權利，
    本包含給付遲延之類型，故被上訴人於本院追加主張依民法
    第231條、第233條請求，核屬不變更訴訟標的而補充法律上
    陳述，依民事訴訟法第463條準用第256條規定，應予准許。
二、被上訴人主張：上訴人前將其所有坐落宜蘭縣羅東鎮○○段
    317、318、318之1、319、319之1、319之5地號等6筆土地及
    其上同段174建號及增建部分之建物（以下合稱系爭不動產
    ）出租予訴外人羅聯福股份有限公司（以下稱羅聯福公司）
    作為生鮮超市之大賣場使用，後經兩造與羅聯福公司協商，
    由伊受讓羅聯福公司之經營權並承受羅聯福公司與上訴人間
    基於租賃關係所生之一切權利義務。上訴人遂於民國94年8
    月21日委由訴外人楊錦榮為代理人，與伊簽訂租賃契約，出
    租予伊作為百貨商場使用，租期自95年1月1日起至102年12
    月31日止共計8年，每月租金新台幣（下同）38萬元（下稱
    系爭租賃契約），詎上訴人與楊錦榮於簽約過程中，明知依
    系爭建物不得作為大型賣場用途使用，卻隱匿上情及法令上
    之限制，致伊作大賣場使用，遭宜蘭縣政府科處罰鍰，受有
    損失等情，於原審依民法第226條第1項、第227條之規定，
    並於本院追加依第231條及第233條規定，求為命上訴人應給
    付被上訴人18萬元及自97年3月22日起至清償日止，按年息
    百分之五計算之利息之判決。（被上訴人於原審請求包含已
    付租金、商場設備費用及罰鍰之損失共2183萬5400元本息，
    原審判命上訴人賠償罰鍰18萬元本息，駁回被上訴人其餘之
    訴，被上訴人敗訴部分未聲明不服，已告確定）並對於上訴
    人之上訴，答辯聲明：上訴駁回。
三、上訴人則以：依系爭租賃契約第4條約定，系爭不動產限於
    營業使用，被上訴人本得自行規劃使用系爭不動產，至被上
    訴人如何營業使用或從事何種營業非伊等所能置喙，伊等已
    依約將系爭不動產交予被上訴人使用。系爭不動產為廠房型
    之建物，被上訴人早已見及，且建物登記謄本均明載主要用
    途為辦公廳及廠房，此為公開之資料，上訴人將之交付被上
    訴人，已完全履行契約義務。又依系爭租賃契約第6條第3項
    約定，關於行政罰鍰部分亦應由被上訴人自行負擔。再者，
    被上訴人係因其自己增建部分為違建而受罰鍰，本應由其自
    己負責，無從向伊等請求賠償等語，資為抗辯。並對於原判
    決對其不利部分提起上訴，聲明：(一)原審判決不利於上訴人
    之部分廢棄。(二)上開廢棄部分，被上訴人在第一審之訴及其
    假執行之聲請均駁回。
四、兩造不爭執之事項：
  (一)兩造於94年8月21日簽訂系爭租賃契約，上訴人將其所共有
    之系爭不動產出租予被上訴人作為營業使用，租期自95年1
    月1日起至102年12月31日止，共8年，每月租金38萬元。
  (二)被上訴人前於95年6月2日遭宜蘭縣政府以系爭不動產未經核
    准擅供大賣場使用，違反都市計畫法台灣省施行細則第18條
    第2、3項一般商業設施使用應經該府核准之規定為由，處以
    罰鍰6萬元。再於同年11月15日遭宜蘭縣政府以相同理由，
    經該府限期改正，拒不改正，處以罰鍰12萬元。被上訴人已
    繳納該18萬元罰鍰。
  (三)被上訴人於95年7月24日以花蓮七支郵局第129號存證信函通
    知上訴人自同年8月1日起終止系爭租賃契約。
五、玆就兩造爭執事項，分別判斷如下：
  (一)關於系爭不動產是否約定供商場使用部分：就此，被上訴人
    主張：伊係為經營大型賣場而承租系爭不動產，兩造亦有特
    別約定等語，並提出系爭租賃契約書（見原審95年度補字第
    150號卷，6至11頁）、系爭建物使用執照（見上開補字卷，
    12頁）、系爭建物現況照片（見上開補字卷，16至24頁）、
    被上訴人改建藍圖（見上開補字卷，25至29頁）、一九九百
    貨有限公司與羅聯福公司間94年6月6日協議書（見原審卷(一)
    ，72至74頁）及一九九百貨有限公司租金支票數紙（見原審
    卷(一)，190至191頁）等為證。上訴人則抗辯：兩造僅約定系
    爭不動產供營業使用，至被上訴人如何使用或從事何種營業
    非其所能置喙。系爭不動產為廠房型之建物，且其建物登記
    謄本均有明載主要用途為辦公廳及廠房，上訴人將系爭不動
    產交付被上訴人，自合於兩造約定之用途等語，並提出系爭
    建物登記謄本（見原審卷(一)，23至24頁）、系爭不動產空照
    圖（見原審卷(一)，43頁）、系爭土地登記謄本（見原審卷(一)
    ，151至162頁）、系爭土地上其他建物照片（見原審卷(一)，
    186至189頁）、上訴人與羅聯福公司間租賃契約及其終止協
    議書（見原審卷(一)，194至205頁、192至193頁）、上訴人與
    羅聯福公司間系爭不動產租賃契約書及公證書（見本院卷，
    82至97頁）、系爭土地現況照片及實際面積測量圖（見原審
    卷(二)，53至56頁）及臺灣宜蘭地方法院97年度羅訴字第6號
    判決書（兩造間另案返還租賃物事件，見本院卷，209至224
    頁）為證。經查：
  1.系爭土地及其上174建號建物，自86年間起即由原所有人出
    租供訴外人金富佳企業有限公司（嗣承租人變更為羅聯福公
    司）作為賣場使用，經營「金富士生鮮超市」，90年間上訴
    人買受上開房地後，羅聯福公司繼續向上訴人承租，仍作為
    經營「金富士生鮮超市」之用，最後乙次換約為92年12月間
    ，租期自93年1月1日起至98年12月31日止，每月租金20萬元
    。嗣羅聯福公司因經營不善，欲於租期屆滿前結束營業，乃
    透過介紹覓得訴外人一九九百貨有限公司（下稱一九九公司
    ，登記負責人為胡雪玲、實際負責人為被上訴人）承接該賣
    場，雙方並於94年6月6日簽訂協議書，羅聯福公司同意將94
    年1月1日起至98年12月31日之期間，關於上開房地租賃權及
    金富士生鮮超市之經營權（含冷凍櫃以外之硬體設備），讓
    與一九九公司，由一九九公司承受羅聯福公司與地主所訂合
    約之一切權利義務至租賃期滿。其後羅聯福公司之負責人黃
    昆茂引介被上訴人與上訴人接洽，94年8月21日上訴人與羅
    聯福公司合意終止租賃關係，由被上訴人另以本人名義（但
    約定日後得以公司／商號或其他組織體承受而為變更）與上
    訴人就系爭房地（含增建）簽訂系爭租賃契約書，租期自95
    年1月1日止至102年12月31日止，每月租金38萬元之事實，
    有系爭房地之土地及建物登記謄本、租賃契約書、協議書、
    租賃契約終止協議書、公證書暨房屋租賃契約書（見原審卷
    (一)，第72至84頁、第151至162頁、第183至189頁、第192 至
    204頁）在卷可參，並經證人黃昆茂、被上訴人之友人徐東
    興、系爭租賃契約見證人曾泰源律師、包漢銘律師、地主楊
    錦榮、介紹人方順旺於原審證述在卷（見原審卷(一)，109 頁
    至129頁、226頁至231頁、卷(二)，77至81頁），堪信為真實
    。
  2.由上訴人於買受系爭土地及其上174建號建物時，系爭土地
    及該建築物已供經營「金富士生鮮超市」之用，於上訴人買
    受土地及建物後，仍由上訴人繼續出租予羅聯福公司，並於
    其租賃契約第1條明訂供羅聯福公司經營「金富士生鮮超市
    」使用（見原審卷(一)，194頁）之事實，以及兩造訂立系爭
    租賃契約時，同時由被上訴人自羅聯福公司受讓該生鮮超市
    之經營權之經過，可知兩造簽立系爭租賃契約，確有將系爭
    不動產供被上訴人經營賣場使用之合意。徵諸證人即系爭租
    賃契約見證人曾泰源律師於原審證稱：「（系爭契約）承租
    人是委託我作見證」、「（問：簽約當天有無聽到地主特別
    保證或者告知原告（被上訴人）承租的地點可以做為賣場使
    用？）就我的記憶，地主沒有特別保證什麼，但是地主一再
    強調他承租是接前手的賣場，地主表示希望原告能夠好好經
    營，可以賺錢，印象中希望原告多多廣告，他也會帶家人來
    捧場」、「（問：雙方簽約時，地主方面是否瞭解原告承租
    這個房地的用途？）知道，而且在正式簽約之前，同一天在
    寒暄時候，我也有提到原告也有在花蓮經營一九九生活百貨
    賣場，楊錦榮也在過程中提到希望原告好好的經營這個賣場
    ，能夠賺錢，所以雙方都很清楚原告承租的用途，而且前手
    也是經營大賣場」「（問：當初契約時，為何沒有將承租的
    用途在契約書上寫明）因為這是雙方想當然爾的事情，所以
    沒有特別載明」等語（見原審卷(一)，118至123頁），以及證
    人即系爭租賃契約另一見證人包漢銘律師於原審證稱：「（
    問：是否知道原告承租系爭房地的用途？）大概知道，我沒
    有說知道是因為原告並沒有直接告訴我，但是我使用大概知
    道的字眼，是因為參與這個過程的人，應該都知道原告打算
    要承租來做大賣場，販售一些五金用品」、「（系爭房地之
    前）據我所知之前也是作賣場使用，賣場叫做金富士，負責
    人是黃昆茂」、「（問：在代為擬定契約草稿之前，是否知
    道系爭土地不能作賣場使用）我不知道」、「當時根本沒有
    想到不能作賣場使用的問題」、「當時我是知道原告要承租
    作量販批發使用，所以（契約第4條）選擇的文字就用營業
    使用，這應該只是我選擇文字的用語，因為將來是否作為賣
    場使用，我也不清楚，所以營業使用的範圍是最大的」、「
    因為系爭土地一直都作賣場使用，而且鄰近土地也都是作賣
    場使用，所以理所當然就認為可以做為賣場使用」等語（見
    原審卷(一)，123頁至129頁），益臻無疑。上訴人抗辯兩造僅
    約定將系爭不動產供營業之用，至於是否供賣場，非上訴人
    所得過問等語，為不可採。
  (二)關於被上訴人請求有無理由部分：就此，被上訴人主張：系
    爭不動產無法合於租賃之目的即供賣場使用，致其遭宜蘭縣
    政府科處罰鍰，上訴人自應就其所受損害負賠償責任等語，
    上訴人則抗辯：兩造已約定行政罰鍰部分由被上訴人自行負
    擔，何況被上訴人所以被罰鍰，係因被上訴人擅自違建、未
    申請核准供大賣場使用，而非系爭不動產絕對不能供大賣場
    使用，依系爭租賃契約第4條約定，上訴人僅有提供相關證
    件予被上訴人辦理之義務，且被上訴人未就該罰鍰之處分依
    法訴願，不得請求上訴人賠償此罰鍰之損害等語。按稱租賃
    者，謂當事人約定，一方以物租與他方使用收益，他方支付
    租金之契約，民法第421條第1項定有明文。又依同法第423
    條之規定，出租人應以合於所約定使用收益之租賃物，交付
    承租人，並應於租賃關係存續中，保持其合於約定使用、收
    益之狀態。兩造既約定系爭不動產係供大賣場使用，已如前
    述，上訴人自有使系爭不動產合於供大賣場使用之義務，即
    令要申請變更系爭不動產為一般商業使用，亦應由出租人即
    上訴人為之，難認被上訴人就未申請變更有可歸責之事。至
    於系爭租賃契約第4條第3項雖約定：「乙方（被上訴人）為
    期租賃標的物能充分有效利用，所進行之整體開發與增建需
    求，甲方（上訴人）應全力配合提供相關證件及其他之協助
    ，不得無故推諉拒絕，但限於法令許可範圍以內。」第6條
    第3項亦約定：「因違規使用租賃標的所致之行政罰鍰由乙
    方負擔，其因乙方於期限內未繳納前之費用所致之滯納金或
    罰鍰亦同。」（見原審補字卷，7頁），然對照系爭租賃契
    約第4條第2項約定，被上訴人承租及自行興建之地上物，被
    上訴人得自行規劃使用，上訴人不得干涉，第5條第1項約定
    ，標的物如被上訴人營業需要有增建、改建、擴建或修繕之
    必要，由被上訴人自行處理，費用由被上訴人自行負擔等內
    容，可知上訴人依系爭租賃契約第4條第3項應提供相關證件
    及協助，指被上訴人欲變更現況使用，而進行之整體開發與
    增建時，上訴人應全力配合提供相關證件及其他之協助，非
    謂被上訴人欲依現況合法使用時，上訴人亦僅有提供相關證
    件及其他協助之義務。同理，第6條第3項約定被上訴人應負
    擔之行政罰鍰，亦指被上訴人依第4條第2項、第5條第1項約
    定自行興建、改建或修繕時，所受之行政罰鍰而言，不含上
    訴人未依系爭租賃契約使系爭不動產得供大賣場使用，而被
    罰鍰之情形。蓋系爭不動產長期以來即為承租者作為大型賣
    場經營生鮮超市之用，兩造於簽立系爭租賃契約時，亦出於
    為供經營大型賣場之用，已如前述，兩造簽約時主觀上既均
    肯認系爭房地得作大賣場使用，自不會預就被上訴人將系爭
    不動產供商場使用如構成違規而受罰鍰時，應如何負擔乙節
    而為約定。參諸證人包漢銘律師於原審證稱：「當時根本沒
    有想到不能作賣場使用的問題」、「知道被上訴人要承租作
    量販批發使用，所以（契約第4條）選擇的文字就用營業使
    用，這應該只是我選擇文字的用語，因為將來是否作為賣場
    使用，我也不清楚，所以營業使用的範圍是最大的」、「因
    為系爭土地一直都作賣場使用，而且鄰近土地也都是作賣場
    使用，所以理所當然就認為可以做為賣場使用」等語，更足
    證明兩造簽立系爭租賃契約時，並不知不得作為賣場使用。
    是上訴人抗辯依系爭租賃契約，被上訴人應負擔因供大賣場
    使用而被行政機關處罰之罰鍰，並不足採。又被上訴人係因
    未經核准供大賣場使用，而受罰鍰，有兩造不爭之處分書二
    紙在卷（見本院卷，167頁、41頁、132頁），即令上訴人抗
    辯被上訴人另有違建事實，行政機關依行政罰法第24條第1
    項規定，僅依未經核准擅供大賣場使用之事由處分為真，亦
    不影響系爭不動產確因未經核准擅供大賣場使用而被處罰之
    事實，故上訴人抗辯係因被上訴人違建而被處罰，其不必負
    責等語，難以贊同。又人民對於中央或地方機關之行政處分
    ，認為違法或不當，致損害其權利或利益者，得依法提起訴
    願，然此為人民依憲法所賦予之權利（憲法第16條參照），
    非其義務，人民是否行使此權利，有其自由，非他人所得任
    加干涉。系爭不動產為不得供一般商業使用，為兩造所不爭
    ，則於被上訴人將之使用於大賣場而受行政處罰時，未依法
    提出訴願，難認有何可歸責之事，是上訴人抗辯被上訴人未
    提起訴願致受罰鍰確定，應由被上訴人自負其責云云，亦無
    可採。本件上訴人應以合於所約定供大賣場之使用收益之租
    賃物，交付被上訴人，並應於租賃關係存續中，保持其合於
    約定使用、收益之狀態，卻遲未履行，則被上訴人依民法第
    22 7條債務不履行規定，請求上訴人賠償因此所受被罰鍰之
    損害18萬元及法定利息遲延，自屬有理。
六、綜上所述，被上訴人本於民法第277條，請求上訴人給付18
    萬元及法定遲延利息，為有理由，應予准許，原審判命上訴
    人如數給付，並為假執行宣告，並無不合。上訴意旨指摘原
    判決不當，聲明廢棄改判，為無理由，應予駁回。
七、據上論結，本件上訴為無理由。依民事訴訟法第449條第1項
    、第78條、第85條第1項前段，判決如主文。
中    華    民    國    98    年    1     月    6     日
                    民事第七庭
                        審判長法  官  鄭三源
                              法  官  邱  琦
                              法  官  呂太郎
正本係照原本作成。
不得上訴。
中    華    民    國    98    年    1     月    8     日
                              書記官  黃千鶴


司法院資訊處製作；財團法人民間司法改革基金會備份。
